【裁判字號】    99,上,140
【裁判日期】    991208
【裁判案由】    排除侵害
【裁判全文】
臺灣高等法院高雄分院民事判決           99年度上字第140號
上  訴  人  邱展新
訴訟代理人  孔福平律師
被上訴人    邱鄭添金
訴訟代理人  陳平如律師
上列當事人間請求排除侵害事件，上訴人對於民國99年5 月31日
台灣屏東地方法院97年度訴字第526 號第一審判決提起上訴，本
院於99年11月24日言詞辯論終結，判決如下：
    主  文
原判決廢棄。
被上訴人應將坐落屏東縣長治鄉○○段六四四之三五地號土地內
如附圖二編號(1)所示，面積二五五五平方公尺（配賦後面積二八
０六平方公尺）部分上之地上物除去，並將上開部分土地返還上
訴人。
被上訴人在第一審之反訴及於本院擴張之訴均駁回。
本判決第二項於上訴人以新台幣捌拾參萬元為被上訴人供擔保後
，得予假執行；但被上訴人以新台幣貳佰肆拾柒萬柒仟陸佰元為
上訴人預供擔保後，得免為假執行。
第一、二審訴訟費用由被上訴人負擔。
    事 實 及 理 由
一、上訴人起訴主張：坐落屏東縣長治鄉○○段644-35地號土地
    （下稱644-35號土地）係伊所有，被上訴人無正當權源，自
    民國57年間起，即擅於其上種植檳榔並圍設鐵絲網、設置鐵
    門，經伊於90年4 月16日發函催促被上訴人回復原狀，被上
    訴人迄未理會。爰依民法第767 條規定，聲明請求被上訴人
    將644-35號土地如附圖二編號(1)所示，面積2,555 平方公尺
    （配賦後面積2,608 平方公尺）部分之地上物除去，並將上
    開土地交還上訴人，且願供擔保請准宣告假執行。對於被上
    訴人之反訴，則以：644-35號土地與同段644 號土地（下稱
    644 號土地）並無所有權人相互登記錯誤之情形等語，資為
    抗辯。
二、被上訴人則以：伊為644-35號土地之真正所有權人，蓋644-
    35號、644 號土地，及同段644-34地號土地（下稱644-34號
    土地）原均為伊夫之父即訴外人邱振福（已）所有，邱振
    福原擬將644 、644-34、644-35號土地依序分配予其長子即
    訴外人邱信昌（上訴人之祖父）、次子邱增昌、三子即伊夫
    邱端昌，惟因土地登記發生錯誤，而將644-35號土地登記為
    上訴人所有，故伊並非無權占用644-35號土地等語置辯。並
    於原審提起反訴，聲明請求上訴人協同被上訴人將附圖一所
    示編號644-35、面積3,384 平方公尺之土地登記為屏東縣長
    治鄉○○段644 地號，並所有權人為被上訴人。嗣於本院擴
    張請求上訴人應協同被上訴人將原判決附圖一所示編號644
    、面積2,716 平方公尺之土地登記為屏東縣長治鄉○○段64
    4-35地號，並所有權人為上訴人。
三、原審經審理後，判決駁回上訴人之本訴；並命上訴人應就附
    圖一所示編號644-35之土地，協同辦理登記為屏東縣長治鄉
    ○○段644 地號，面積為3,384 平方公尺（誤植為3,300 平
    方公尺），並所有權人為被上訴人。上訴人不服，提起上訴
    ，並於本院就本訴部分上訴聲明：(一)原判決廢棄；(二)被上訴
    人應將644-35號土地內，如附圖一編號(1)所示，面積2,555
    平方公尺（配賦後面積2,608 平方公尺）部分之地上物除去
    ，並將上開土地交還上訴人；(三)前項請求願供擔保，請准宣
    告假執行；(四)第一、二審訴訟費用均由被上訴人負擔。反訴
    部分上訴聲明：(一)原判決廢棄；(二)被上訴人於第一審之反訴
    及於本院擴張之訴均駁回；(三)第一、二審訴訟費用由被上訴
    人負擔。被上訴人則於本院就上訴部分答辯聲明：(一)上訴駁
    回；(二)如受不利判決，願供擔保請宣告准免為假執行；(三)訴
    訟費用由上訴人負擔。反訴部分答辯並擴張聲明：(一)上訴駁
    回；(二)上訴人應協同被上訴人將附圖一所示編號644 之土地
    ，辦理登記為屏東縣長治鄉○○段644-35地號，面積為2,71
    6 平方公尺，並所有權人為上訴人；(三)訴訟費用由上訴人負
    擔。
四、兩造不爭事項：
  (一)原屏東縣長治鄉○○段644 地號、地目「旱」、使用分區「
    一般農業區」之土地（下稱原644 號土地）係上訴人之曾祖
    父、被上訴人夫之父邱振福所有；原644 號土地於57年10月
    19日分割出同段644-35、644-34地號土地（即644-35號、64
    4-34號土地）。
  (二)分割後之644 號土地（下稱現644 號土地）於57年10月19日
    以買賣為原因，由邱振福移轉登記所有權予被上訴人之夫邱
    端昌所有；於70年12月3 日由被上訴人繼承而取得所有權，
    並於71年5月5日辦理所有權移轉登記。
  (三)644-35號土地分割而出後登記為邱振福所有；於66年10月6
    日以買賣為原因，由邱振福移轉登記所有權為上訴人之父邱
    文善所有；於85年9 月24日以贈與為原因，由邱文善移轉所
    有權登記為上訴人之母李月蘭所有；於89年11月4 日以贈與
    為原因，由李月蘭移轉登記所有權為上訴人所有。
  (四)上訴人之父邱文善於67年6 月4 日出具「覺書」1 紙交付邱
    端昌收執，其內記載「查坐落長治鄉○○段644 號之35地目
    旱0.3384公頃係祖父邱振福所有家業，於民國66年8 月10日
    將全筆土地贈與立覺書人，並辦妥所有權移轉登記在案，其
    實立覺書人所分得之面積是0.2608公頃，其餘0.0766公頃（
    即8 厘）係台端之所分額，因為政策關係不能分割，至可以
    分割時立覺書人無條件將8 厘地移轉登記與台端所有」等詞
    。
  (五)被上訴人前起訴請求上訴人將644-35號（面積3,384 平方公
    尺）土地所有權移轉登記為被上訴人所有，經台灣屏東地方
    法院（下稱屏東地院）以90年度訴字第645 號（下稱系爭前
    案）受理；嗣被上訴人於91年11月28日撤回起訴。系爭前案
    審理中，經囑託屏東地政事務所測量，據該所於複丈成果圖
    內備註記載現644 號、644-35號土地之地籍圖面積與土地登
    記簿面積不符，現644 號土地之地籍圖面積為3,394 平方公
    尺，土地登記簿面積為2,716 平方公尺，644-35號土地之地
    籍圖面積為2, 706平方公尺，土地登記簿面積為3,384 平方
    公尺。
  (六)被上訴人自57年間起占用如附圖二編號644-35之(1)暨(2)、面
    積合計2,639 平方公尺（配賦後面積2,694 平方公尺），及
    編號644-34之(2)、面積978 平方公尺（配賦後面積998 平方
    公尺）部分，合計3,617 平方公尺（配賦後面積3,692 平方
    公尺）。被上訴人在上述占用部分種植椰子、檳榔、竹子等
    地上物。
  (七)上訴人之父邱文善及上訴人自60幾年起迄今接續占用如附圖
    二編號644 之(1)、面積2,163 平方公尺（配賦後面積2,208
    平方公尺）部分，並於其上種植椰子、檳榔、竹子等地上物
    。
五、兩造爭點：
  (一)現644 號及644-35號土地有無所有權人相互登記錯誤之情事
    ？被上訴人有無占用644-35號土地之正當權源？上訴人依民
    法第767 條規定請求被上訴人拆除644-35號土地內如附圖二
    編號(1)所示，面積2,555 平方公尺（配賦後為2,608 平方公
    尺）部分之地上物，並返還該部分土地，有無理由？
  (二)被上訴人請求上訴人協同被上訴人將附圖一所示編號644-35
    、面積3,384 平方公尺之土地辦理登記為屏東縣長治鄉○○
    段644 地號，並所有權人為被上訴人，及將附圖一所示編號
    644 、面積為2,716 平方公尺之土地辦理登記為屏東縣長治
    鄉○○段644-35地號，並所有權人為上訴人，有無理由？
六、現644 號及644-35號土地有無所有權人相互登記錯誤之情事
    ？被上訴人有無占用644-35號土地之正當權源？上訴人依民
    法第76 7條規定請求被上訴人拆除644-35號土地內如附圖二
    編號(1)所示，面積2,555 平方公尺（配賦後為2,608 平方公
    尺）部分之地上物，並返還該部分土地，有無理由？
    被上訴人主張伊為644-35號土地之真正所有權人，邱振福之
    原意係將現644 號、644-34、644-35號土地依序分配與其長
    子即上訴人之祖父邱信昌、次子邱增昌、三子即伊夫邱端昌
    ，惟地政機關於57年10月19日就644 號、644-35號土地之所
    有權人相互登記錯誤，上訴人不得因該登記錯誤而取得644-
    35號土地之所有權等語，為上訴人所否認。經查：
  (一)原644 號土地係上訴人之曾祖父、被上訴人夫之父邱振福所
    有；原644 號土地於57年10月19日分割出644-35號、644-34
    號土地；分割後之現644 號土地於分割同日即57年10月19日
    以買賣為原因，由邱振福移轉登記所有權予被上訴人之夫邱
    端昌所有，644-35號土地分割而出後仍登記為邱振福所有各
    節，為兩造所不爭。又644-34號土地亦於57年10月18日（按
    土地登記謄本內記載為57年10月18日，惟當時原644 號土地
    尚未分割出644-34號土地，故應為57年10月19日）以買賣為
    原因移轉登記予邱增昌，有土地登記謄本在卷足稽（原審卷
    一第166-167 頁）。職是，足見原644 號土地分割後，邱振
    福係自行保有644-35號土地所有權，現644 號及644-34號土
    地則於分割同時移轉所有權登記予邱振福之三子邱端昌、次
    子邱增昌。
  (二)其次，邱振福迄至66年10月6 日始移轉644-35號土地之所有
    權予上訴人之父邱文善；又邱文善於67年6 月4 日出具「覺
    書」1 紙交付邱端昌收執，其內記載「查坐落長治鄉○○段
    644 號之35地目旱0.3384公頃係祖父邱振福所有家業，於民
    國66年8 月10日將全筆土地贈與立覺書人，並辦妥所有權移
    轉登記在案，其實立覺書人所分得之面積是0.2608公頃，其
    餘0.0766公頃（即8 厘）係台端之所分額，因為政策關係不
    能分割，至可以分割時立覺書人無條件將8 厘地移轉登記與
    台端所有」各節，亦為兩造所不爭。而代為撰寫該「覺書」
    之代書曾天來於系爭前案審理中到庭結證稱：「覺書是邱文
    善請我寫的，邱端昌也在場也同意覺書內容；當時644-35地
    號其中766 平方公尺，將來要分給邱端昌，因邱文善有多分
    約8 厘地」等語，此經本院調取系爭前案卷核閱明確（系爭
    前案卷一第71頁）。以該證人係專業代書，與兩造並無經濟
    或法律上之利害關係，自無干冒偽證罪之風險，故為偏頗任
    一方之陳述，是其所述當屬可信。況且，被上訴人於系爭前
    案審理中，就證人前揭證述亦自承：8 厘地不是邱信昌（按
    係指邱信昌該房，實際受移轉登記者係邱信昌之子邱文善）
    多分的，而是邱振福自己留用，並聲明要留給將來照顧他的
    人及支付喪葬費用的人，而邱端昌（即被上訴人之夫）是負
    責照顧的人（系爭前案卷第72頁）等詞。亦即，被上訴人就
    邱文善允諾於未來644-35號土地可分割時，將其中766 平方
    公尺（即約8 厘土地）移轉登記所有權予邱端昌，及邱端昌
    應受該所有權移轉登記之約定，並無異議，而係就該移轉所
    有權約定之緣由，就證人曾天來之前揭證述作補充解釋，說
    明邱端昌可再分得8 厘地係出於邱振福之意旨，即照顧邱振
    福終老並辦理其喪葬事宜者可自644-35號土地內再分得8 厘
    地。
  (三)綜上以觀，堪認邱振福於57年10月間將原644 號土地分割後
    ，即同時將其中現644 號、644-34號土地所有權移轉登記與
    其三子、次子，而特意將其中644-35號土地保留為自己所有
    ，並言明照顧其終老並辦理喪葬事宜者可再分得8 厘地；嗣
    後邱振福於66年10月6 日將644-35號土地所有權移轉登記予
    其長子邱信昌之子邱文善，邱文善即遵邱振福上述意旨，出
    立「覺書」與照顧邱振福之邱端昌，允諾將來自644-35號土
    地內分割出766 平方公尺（約8 厘）部分移轉所有權登記予
    邱端昌。職是，以邱振福自57年至66年間，係有計劃地移轉
    或保留現644 號、644-34號及644-35號等3 筆土地，其子、
    孫亦遵其意旨立約約定就其保留之644-35號土地再予分割移
    轉，顯見並無被上訴人所稱自57年間起現644 號、644-35號
    土地即存有所有權人相互登記錯誤之情事。
  (四)至被上訴人雖辯稱：邱增昌於系爭前案證述3 筆土地由東往
    西依序分配與邱信昌、邱增昌、邱端昌，而此與兩造現今使
    用土地之位置相符，足見644-35號土地原係要分配與邱端昌
    等語。查，現644 號、644-34號、644-35號土地係呈由東向
    西依序相互毗鄰，固有地籍圖在卷可稽（原審卷第7 頁）；
    且邱增昌於原審固亦曾為上開陳述。惟邱端昌於邱文善書立
    「覺書」之現場，就「覺書」之內容表示同意；且被上訴人
    於系爭前案就邱端昌依「覺書」應再受分割移轉644-35號土
    地中之776 平方公尺部分，亦無異議，俱述如前。倘邱端昌
    原應受分配644-35號土地，其再自該筆土地受分配其中776
    平方公尺，明顯悖於事理，且無實益，則其豈有同意「覺書
    」內容之理。是足見邱增昌前揭所述，核與早於系爭前案繫
    屬前20餘年邱端昌本人無異議之「覺書」內容相矛盾（「覺
    書」係於67年間所書立，被上訴人係於90年間提起系爭前案
    訴訟），邱增昌所言自無可採。遑論，邱增昌於系爭前案另
    證述：「8 厘地在父親未死亡前就辦分產過戶，至於登記給
    何人因精神狀況不佳，我不清楚」等語（系爭前案卷第73頁
    ），惟644-35號土地於57年分割時之登記面積為33公畝84平
    方公尺（即3,384 平方公），迄今登記面積仍為3,384 平方
    公尺，有土地登記謄本在卷可稽（原審卷第170 、8 頁），
    而未曾辦理分割或移轉登記，足見邱增昌所言「8 厘地在父
    親未死亡前就辦分產過戶」與事實顯有出入，益見其所言存
    有重大疵累，殊無足採。此外，徵諸社會生活常情，土地之
    所有與實際使用情況不一致，尚非鮮見，被上訴人以644-35
    號土地自57年間起為其使用之事實，推論該筆土地係邱端昌
    應受分配而所有之土地，實屬倒果為因，而無可取。
  (五)另屏東地政事務所於系爭前案審理中測量現644 、644-35號
    土地結果，發覺現644 號、644-35號土地之地籍圖面積與土
    地登記簿面積不符，644 號土地之地籍圖面積為3,394 平方
    公尺，土地登記簿面積為2,716 平方公尺，644-35號土地之
    地籍圖面積為2,706 平方公尺，土地登記簿面積為3,384 平
    方公尺，亦為兩造所不爭。而證人即屏東地政事務所承辦人
    員林耀順於系爭前案到庭就如何依登記面積更正地籍圖，提
    出「地籍圖訂正描紙圖」1 紙為證（據林耀順證稱其曾以簽
    呈辦理行政更正，惟未獲准許，見系爭前案卷第137 、138
    頁）。而核閱該圖更正後之圖示，係將地籍圖內644-35號土
    地之東側地界往右推移，使644-35號土地之面積擴大；並將
    現644 號土地之西側地界亦往右推移，使現644 號土地之面
    積減縮；644-34號土地之西側、東側地界均隨同往右推移，
    面積則無變更。是以，雖現行尚未更正之地籍圖內所呈現64
    4 號、644-35號土地之面積，大致與該2 筆土地之登記面積
    呈相反狀態（現644 號土地之登記面積為2,716 平方公尺，
    644-35號土地之地籍圖面積為2,706 平方公尺，兩者相差10
    平方公尺；644-35號土地之登記面積為3,384 平方公尺，現
    644 號土地之地籍圖面積為3,394 平方公尺，兩者亦相差10
    平方公尺），惟由地籍圖更正方式，係將該2 筆土地及644-
    34號土地之東、西側地界平行向右推移，而非將現644 號、
    644-35號土地之地號或面積相互調換，亦無從因該2 筆土地
    之現行地籍圖面積與登記面積大致相反，而謂該2 筆土地自
    分割之始即有所有權人相互登記錯誤之情形。
  (六)據上，現644 號、644-35號土地並無所有權人相互登記錯誤
    之情事，被上訴人抗辯上訴人不得因此一錯誤登記享有644-
    35號土地之所有權，或其非無權占用云云，均無所據。而被
    上訴人既無合法占用644-35號土地之正當權源，上訴人依民
    法第767 條規定請求被上訴人將644-35號土地內如附圖二編
    號(1)所示，面積2,555 平方公尺（配賦後為2,608 平方公尺
    ）部分之地上物除去，並返還該部分土地，洵屬有理由。
七、被上訴人請求上訴人協同被上訴人將附圖一所示編號644-35
    、面積3,384 平方公尺之土地辦理登記為屏東縣長治鄉○○
    段644 地號，並所有權人為被上訴人，及將附圖一所示編號
    644、面積為2,716 平方公尺之土地辦理登記為屏東縣長治
    鄉○○段644-35地號，並所有權人為上訴人，有無理由？
    經查，現644 號、644-35號土地並無所有權人相互登記錯誤
    之情事，業敘如前，則被上訴人請求上訴人將附圖一所示編
    號644-35、面積3,384 平方公尺之土地辦理登記為屏東縣長
    治鄉○○段644 地號，並所有權人為被上訴人，及將附圖一
    所示編號644 、面積為2,716 平方公尺之土地辦理登記為屏
    東縣長治鄉○○段644-35地號，並所有權人為上訴人，殊無
    理由。
八、綜上所述，被上訴人主張現644 號、644-35號土地於57年10
    月間起即存有所有權人相互登記錯誤之情形，為不足採。從
    而，上訴人本於民法第767 條規定，請求被上訴人將644-35
    號土地內如附圖二編號(1)所示，面積2,555 平方公尺（配賦
    後為2,608 平方公尺）部分之地上物除去，並返還該部分土
    地，係有理由，應予准許。兩造各陳明願供擔保請准宣告假
    執行或免為假執行，核無不合，爰分別酌定相當擔保金額准
    許之。又被上訴人依同上規定，反訴請求上訴人將附圖一所
    示編號644-35、面積3,384 平方公尺之土地辦理登記為屏東
    縣長治鄉○○段644 地號，並所有權人為被上訴人，及將附
    圖一所示編號644 、面積為2,716 平方公尺之土地辦理登記
    為屏東縣長治鄉○○段644-35地號，並所有權人為上訴人，
    為無理由，不應准許。原審就上開准許部分，為上訴人敗訴
    之判決，就上開不應准許部分，為被上訴人勝訴之判決，均
    有違誤，上訴意旨指摘原判決不當，求予廢棄改判，為有理
    由。自應由本院予以廢棄，改判如主文第2 、3 項所示。另
    被上訴人就反訴部分之擴張之訴，亦為無理由，應予駁回。
九、本件事證已臻明確，兩造其餘攻擊防禦方法，無礙本件勝負
    之判斷，爰不一一論敘，附此敘明。
十、據上論結，本件上訴人之上訴為有理由，被上訴人反訴部分
    之擴張之訴為無理由，依民事訴訟法第450 條、第463 條、
    第390條第2項、第392條、第78條，判決如主文。
中    華    民    國    99    年    12    月    8     日
                            民事第三庭
                                審判長法官  張國彬
                                法      官  鄭月霞
                                法      官  甯  馨
以上正本證明與原本無異。
如對本判決上訴，須於判決送達後20日內向本院提出上訴狀，其
未表明上訴理由者，應於上訴後20日內向本院提出上訴理由書（
均須按他造當事人之人數附繕本）。上訴時應提出委任律師或具
有律師資格之人之委任狀，並依附註條文規定辦理。如委任律師
提起上訴者，應一併繳納上訴審裁判費。
中    華    民    國    99    年    12    月    8     日
                                書  記  官  施耀程
附註：
民事訴訟法第466 條之1 ：
對於第二審判決上訴，上訴人應委任律師為訴訟代理人，但上訴
人或其法定代理人具有律師資格者，不在此限。
上訴人之配偶、三親等內之血親、二親等內之姻親，或上訴人為
法人、中央或地方機關時，其所屬專任人員具有律師資格並經法
院認適當者，亦得為第三審訴訟代理人。
第1 項但書及第2 項情形，應於提起上訴或委任時釋明之。

司法院資訊處製作；財團法人民間司法改革基金會備份。
